【裁判字號】    95,上易,524
【裁判日期】    950530
【裁判案由】    詐欺
【裁判全文】
臺灣高等法院臺中分院刑事判決         95年度上易字第524號
上  訴  人
即  被  告  甲  ○
上列上訴人因詐欺案件，不服臺灣臺中地方法院95年度易緝字第
52號，中華民國95年3月21日第一審判決 （起訴案號：臺灣臺中
地方法院檢察署91年度偵字第17611號，併辦案號； 92年度偵字
第19147號），提起上訴，本院判決如下：
    主  文
原判決撤銷。
甲○連續意圖為自己不法之所有，以詐術使人將本人之物交付，
處有期徒刑柒月。
    事  實
一、甲○於民國（下同） 89年3月中旬向丁○○、丙○○、乙○○、戊○○等人召募如附表一之互助會，自任會首，該互助
    會以每個月為一期，每期每會會款為新臺幣（下同）三萬元
    ，會期為89年4月15日日至91年2月15日，採外標制，總共23
    期，丁○○（以齊瑋如名義）、丙○○、乙○○、戊○○四
    人均各參加一會，每期開標由投標會員以電話通知參與投標
    ，嗣甲○因經濟情況不佳，基於意圖為自己不法所有之概括
    犯意，明知未取得丁○○、丙○○、乙○○、戊○○之授權
    同意，竟於附表一所示之時間，向各該會員佯稱係上開會員
    得標，另對上開會員佯稱他人得標，使不知情之各該期活會
    會員誤信為真，因之陷於錯誤，仍給付會款予甲○，合計如
    附表一所示共詐得九十萬元，嗣會期到期，丁○○、丙○○
    、乙○○、戊○○均自認係尾會，向甲○請求給付所有款項
    ，惟實際尾會應為會員蔡淑美（以其婆婆蔡陳寶珠名義參加
    ），經甲○告知上情，丁○○等人始知受騙。
二、甲○又於90年1月底至2月初向丙○○、乙○○、戊○○召募
    如附表二之互助會，自任會首，該互助會以每個月為一期，
    每期每會會款為二萬元，會期為90年2月5日至91年9月5日，
    採外標制，總共20期，丙○○參加二會，乙○○（以郭儒民
    名義）、戊○○各參加一會，每期開標由投標會員以電話通
    知參與投標，嗣甲○因經濟情況不佳，竟承前意圖為自己不
    法所有之概括犯意，於附表二所示之時間即 90年12月5日，
    向各該會員佯稱係丙○○得標，另對丙○○佯稱係他人得標
    ，使不知情之各該期活會會員誤信為真，因之陷於錯誤，仍
    給付會款予甲○，合計甲○詐得如附表二所示之二十萬元，
    又該互助會自 91年3月間即倒會，甲○即未再處理該會。總
    計甲○冒標附表一、二之互助會部分詐得金額合計為一百一
    十萬元。
三、案經丁○○訴請臺灣臺中地方法院檢察署檢察官偵查起訴，
    復據丙○○、乙○○、戊○○訴請臺灣臺中地方法院檢察署
    檢察官移送併辦。
    理  由
一、訊據上訴人即被告甲○對於附表一所示之時間各冒用丁○○
    、丙○○、乙○○、戊○○名義，冒標附表一之互助會之事
    ，及於附表二所示之時間，冒用丙○○名義冒標附表二之互
    助會之事於原審及本院審理時坦承不諱，核與告訴人丁○○
    、乙○○、戊○○及證人即告訴人丙○○於原審及丙○○於
    本院所述相符，復有告訴人丁○○、丙○○提出記載何期何
    人得標之附表一、附表二之互助會會單各1份在卷可佐 （見
    原審卷第20頁、發查卷第11頁），再參以證人即參加附表一
    互助會之活會會員蔡淑美於偵訊證稱：「我參加三萬元的 3
    會，二萬元的 2會，我以我自己及我母親蔡陳寶珠的名義參
    加，我母親三萬元的會中有 1會是活會，到尾會都沒有拿到
    錢，其他4個會都是死會」等語（見偵字第19147號卷第31頁
    ），是該互助會至尾會仍有 5會員為活會，扣除實際為尾會
    之蔡淑美（即蔡陳寶珠名義） 之1會，足認告訴人丁○○、
    丙○○、乙○○、戊○○就附表一之互助會確有遭被告冒標
    情事。另告訴人丙○○就附表二之互助會實際上仍屬活會，
    惟其所提出同為會員之莫瓊珠所提供記載何期何人得標之會
    單，其上竟記載丙○○於 90年12月5日得標，足認告訴人丙○○就附表二之互助會確有遭被告冒標。是被告冒標如附表
    一、二所載時間之各期活會會員之會金已至明確。按民間互
    助會已得標之死會會員，無論同互助會何一會員得標及願出
    標金若干，均需繳納當期全額會款，縱會首施用詐術以他會
    員名義冒標，並向死會會員收取會款，因該等死會會員本負
    有繳納會款之義務，而非陷於錯誤交付會款予會首，自無構
    成詐欺取財罪之可言，故會首冒名盜標，其詐欺對象，應限
    於活會會員，其詐欺所得之款，應僅限於未得標會員（即活
    會會員）繳納之會款，是本件被告於附表一、二所載時間，
    佯向各該活會會員詐稱係被冒標者丁○○、丙○○、乙○○
    、戊○○等人得標，使不知情之各該活會會員陷於錯誤，繳
    交該次會款予被告，則被告本件詐得之金額，每次應以活會
    會員應繳交之會款乘以該期活會會員人數，而活會會員人數
    之計算，係以全體會員人數依期別扣除死會會員人數，故被
    告如附表一編號一之詐得金額，應係三萬元乘以第九期活會
    人數15人，即30,000×（23－8）＝450,000，為四十五萬元
    ；另計算附表一編號二時，須再加計活會會員丁○○，即三
    萬元乘以第二十期活會人數（加計丁○○）為5人，即30,00
    0×（23－19＋1）＝150,000，為十五萬元， 餘如附表一、
    二所列計算；總計被告如附表一、二共詐得一百一十萬元。
    本件事證明確，被告犯行堪予認定。
二、核被告甲○對附表一各期之活會會員佯稱係告訴人丁○○、
    丙○○、戊○○、乙○○四人得標，對附表二編號一之第十
    一期活會會員佯稱係告訴人丙○○得標，而對上開告訴人佯
    稱係他人得標，而冒標各期會款， 其所為係犯刑法第339條
    第1項之詐欺取財罪，先後多次詐欺取財犯行， 時間緊接，
    所犯構成要件相同，顯係基於概括犯意反覆為之，為連續犯
    ，應論以一罪，並加重其刑。再被告以一詐騙冒標行為使多
    數活會會員陷於錯誤而交付會款，觸犯數詐欺取財罪名，為
    同種想像競合犯，應從一重之詐欺取財罪處斷。原審雖予被
    告論科，惟查被告犯罪後，於本院審理中業與被冒標之被害
    會員和解，就被害之金額，賠償各被害人百分之二十七，已
    據被告供明，並經告訴人丙○○到庭證實，且有和解書及支
    票影本附卷可稽（見本院卷第8頁到第15頁） ，足見尚知悔
    悟，原審對被告清償一部份會款之情，不及審酌，處以有期
    徒刑一年二月，尚嫌過重，被告上訴意旨以此指摘原判決不
    當，為有理由，應由本院予以撤銷改判，爰審酌被告犯罪所
    得金額，被害人所受損害，被告事後清償部分會款及其犯罪
    之動機、手段、犯後態度尚佳等一切情狀，量處如主文第二
    項所示之刑，以資懲儆。又被告對冒標之會員所應得之會款
    僅清償百分之二十七，倒會後積欠所召二會之會款，依被告
    自承之數額達五百餘萬元之多，是被告請求宣告緩刑，尚屬
    不宜。末查，移送併辦之 92年度偵字第19147號，即被告如
    犯罪事實欄二之詐欺犯行，此部分雖未經起訴，惟與起訴有
    罪部分有連續犯之裁判上一罪關係，為起訴效力所及，本院
    自得併予審理，附此敘明。
三、據上論斷，應依刑事訴訟法第369條第1項前段、第364條、
    第299條第1項前段，刑法第56條、第339條第1項、第55條，
    罰金罰鍰提高標準條例第1條前段，判決如主文。
本案經檢察官己○○到庭執行職務。
中    華    民    國    95    年    5     月    30    日
              刑事刑三庭  審判長法  官  王  增  瑜
                                法  官  廖  柏  基
                                法  官  陳  欣  安
上列正本證明與原本無異。
不得上訴。
                                書記官  阮  正  枝
中    華    民    國    95    年    6     月    1     日
附錄：
刑法第339條第1項：
意圖為自己或第三人不法之所有，以詐術使人將本人或第三人之
物交付者，處五年以下有期徒刑、拘役或科或併科一千元以下罰
金。
附表一：
會期：89年4月15日至91年2月15日止，每會三萬元，共23期，採
      外標制
┌─┬───┬────┬─┬───┬────────────┐
│編│被冒標│被冒標會│期│得  標│詐得金額，即該期被詐騙之│
│號│時間  │員姓名  │別│利  息│活會人數所繳交之活會會款│
├─┼───┼────┼─┼───┼────────────┤
│一│89年12│丁○○  │9 │12100 │30000ｘ(23-8)=450000    │
│  │月15日│        │  │      │活會會員繳交金額乘以該期│
│  │      │        │  │      │活會人數（即全部23人扣除│
│  │      │        │  │      │死會8人），合計四十五萬 │
│  │      │        │  │      │元                      │
├─┼───┼────┼─┼───┼────────────┤
│二│90年11│丙○○  │20│9000  │30000ｘ(23-19+1)=150000 │
│  │月15日│        │  │      │活會會員繳交金額乘以該期│
│  │      │        │  │      │活會人數（即全部23人扣除│
│  │      │        │  │      │死會19人，惟須加計前開被│
│  │      │        │  │      │冒標之丁○○1人仍計為活 │
│  │      │        │  │      │會會員），合計十五萬元  │
├─┼───┼────┼─┼───┼────────────┤
│三│90年12│戊○○  │21│9000  │30000ｘ(23-20+2)=150000 │
│  │月15日│        │  │      │活會會員繳交金額乘以該期│
│  │      │        │  │      │活會人數（即全部23人扣除│
│  │      │        │  │      │死會20人，惟須加計前開被│
│  │      │        │  │      │冒標之丁○○、丙○○2人 │
│  │      │        │  │      │仍計為活會會員），合計十│
│  │      │        │  │      │五萬元                  │
├─┼───┼────┼─┼───┼────────────┤
│四│91年1 │乙○○  │22│7000  │30000ｘ(23-21+3)=150000 │
│  │月15日│        │  │      │活會會員繳交金額乘以該期│
│  │      │        │  │      │活會人數（即全部23人扣除│
│  │      │        │  │      │死會21人，惟須加計前開被│
│  │      │        │  │      │冒標之丁○○、丙○○、潘│
│  │      │        │  │      │玉圓3人仍計為活會會員） │
│  │      │        │  │      │，合計十五萬元          │
└─┴───┴────┴─┴───┴────────────┘
附表二：
會期：90年2月5日至91年9月5日止，每會二萬元，共20期，採外
      標制
┌─┬───┬────┬─┬───┬────────────┐
│編│被冒標│被冒標會│期│得  標│詐得金額，即該期被詐騙之│
│號│時間  │員姓名  │別│利  息│活會人數所繳交之活會會款│
├─┼───┼────┼─┼───┼────────────┤
│一│90年12│丙○○  │11│5100  │20000ｘ(20-10)=200000   │
│  │月5日 │        │  │      │活會會員繳交金額乘以該期│
│  │      │        │  │      │活會人數（即全部20人扣除│
│  │      │        │  │      │死會10人），合計為二十萬│
│  │      │        │  │      │元                      │
└─┴───┴────┴─┴───┴────────────┘
                                                    Ｒ


司法院資訊處製作；財團法人民間司法改革基金會備份。
